最高法院刑事判決　　　　　　九十四年度台上字第二五一七號
　　上　訴　人　丙○○
　　　　　　　　　　　　號
　　　　　　　　乙○○
　　共　　　同
　　選任辯護人　金輔政律師
　　上　訴　人　甲○○
　　　　　　　　　　　　73號.
上列上訴人等因違反台灣地區與大陸地區人民關係條例案件，不
服台灣高等法院台南分院中華民國九十四年一月三十一日第二審
更審判決（九十三年度重上更(一)字第四八七號，起訴案號：台灣
台南地方法院檢察署八十八年度偵字第六三一九、六五四二、一
二二四二、一二六六二、一四一九二號），提起上訴，本院判決
如下：
    主  文
上訴駁回。
    理  由
按刑事訴訟法第三百七十七條規定，上訴於第三審法院，非以判
決違背法令為理由，不得為之。是提起第三審上訴，應以原判決
違背法令為理由，係屬法定要件。如果上訴理由狀並未依據卷內
訴訟資料，具體指摘原判決不適用何種法則或如何適用不當，或
所指摘原判決違法情事，顯與法律規定得為第三審上訴理由之違
法情形，不相適合時，均應認其上訴為違背法律上之程式，予以
駁回。本件原判決撤銷第一審關於上訴人等部分之科刑判決，依
牽連犯關係，從一重改判論處上訴人等共同使大陸地區人民非法
進入台灣地區為常業（乙○○為累犯）罪刑，已敘明業據上訴人
丙○○、乙○○、甲○○迭於警詢、檢察官偵查、第一審審理及
原審審理時均坦承不諱，互核一致。核與第一審同案被告黃懷明
、劉太信、楊南山、馮世海及假結婚台灣地區○○○○道庚、瞿
斌、焦貴花、鄭錢夫、張定華、曾繁啟、黃大芝、陳昌發、高金
、沈建儀、刁斌、黃博二、吳進忠、劉潮興、林發銀、郭亮銀、
劉治、周義海、曹新德、黃亞目、陳雙富、周玉華、雷芳雲、張
行南、溫金利、李國珍、邱智敏、謝秀芝、葉素珠、沈昭寬、林
昌化；同案被告即大陸地區假結婚對象林蜜平、吳彩紅、吳玉平
、林文英、吳妹雲、陳建安、李建華、周虹、林英、吳麗華、姚
書恩、林秀欽、王欽雲、陳明雲、吳明欽、劉小紅、張錦屏、李
雲欽、周玲珠、趙瑞娟、陳惠欽、商琴玲；同案被告即仲介假結
婚之劉壬妹、周玉華等人分別於警詢時、偵查中及第一審審理時
供述之情節大致相符。並有台南市警察局以民國八十八年十一月
二十九日安仁裕字第三八００號函送之大陸地區人民林蜜平、吳
彩紅、吳玉平、林文英、吳妹雲、陳建安、李建華、吳美欽、周
虹、鄭雅洪、陳花玉、林英、吳麗華、陳美霞、楊品英、姚書恩
、周雲、林秀欽、王欽雲、陳明雲、陳麗芳、吳明欽、劉小紅、
郭華、張錦屏、李雲欽、周玲珠、趙瑞娟、薛小青、吳金亮、陳
惠欽、葛飛、黃秀端、吳章府、徐水清、郭秀欽、吳紫玉、王玉
玲、盧光峰、鄭雅娟、陳雲芬、卓秀蘭、謝珠玉之大陸地區人民
進入台灣地區旅行證申請書、中華人民共和國結婚證明書、財團
法人海峽交流基金會（下稱海基會）證明、委託書、大陸地區人
民進入台灣地區保證書、戶籍謄本等件在卷可稽。復經原審向內
政部警政署入出境管理局（下稱入出境管理局）調取大陸地區人
民陸耀星、楊香香、商琴玲、張錦屏、謝珠玉、黃秀端、薛小青
、吳金亮、葛飛、郭秀欽、王玉玲、鄭雅娟等人申請旅行證之申
請資料及入出境情形，經該局以九十三年十二月二十一日境信凡
字第０九三一一三四０四六０號函附之申請書、大陸地區人民進
入台灣地區保證書及入出國日期證明書等件可參。並以丙○○所
辯：第一審判決引用中華民國的法律，以虛偽意思表示認為結婚
無效，惟該判決附表一、二、三之行為地全部在中國大陸，中華
民國法律在本件是否應該作為兩造身分關係的準據法？假如是引
用中華民國法律，現在中華民國法律規定結婚是以辦理登記為準
，而其等也已經辦理結婚登記完畢，怎能認為是無效的婚姻云云
；乙○○、甲○○辯稱：伊等在丙○○那邊工作，僅是兼差，處
理文書辦證工作，或幫忙辦理買機票、申請單身證明等，並非以
之為常業，應僅成立幫助犯而已云云，如何為不可採信，亦於理
由內詳予指駁說明。認上訴人等確有共同連續行使使公務員登載
不實公文書及共同使大陸地區人民非法進入台灣地區為常業之犯
行，事證明確，其等犯行均堪認定。已詳述其所憑之證據及其認
定之理由，從形式上觀察，所為論敘均與卷內證據資料相符，原
判決並無理由不備或適用法則不當等違法情形存在。丙○○、乙
○○上訴意旨略以：依中華人民共和國婚姻法第七條及婚姻登記
辦法第九條第二款條文內容，可知結婚以結婚證明書之取得為生
效要件，至於有虛偽情事，乃撤銷之問題，原判決未優先適用上
開特別法規定，卻引用普通法即民法通則第五十八條之規定，有
適用法則不當之違法。乙○○、甲○○上訴意旨略以：乙○○、
甲○○所為，僅係協助丙○○文書認證等雜務，並無其他不法所
得，應僅屬幫助犯範疇，原審卻認其二人係本於使大陸地區人民
非法入境台灣以營利為常業之共同正犯，有適用法則不當及理由
不備之違法；又甘、王二人為丙○○工作，僅係兼差而已，尚非
其正業，亦非其維生之正常收入來源，原審遽予台灣地區與大陸
地區人民關係條例第七十九條第二項之常業罪論處，亦有適用法
則不當之違法；而本件大陸人民入境台灣，係持大陸地區核發之
結婚證明書據以辦理，並非偽造證件，是其等入境台灣依親即屬
合法入境，原審認係「非法入境」，乃判決不適用法則或適用不
當之違法云云。惟按特別法無規定者應適用普通法之原則，本件
上訴人等仲介兩岸人民假結婚，因結婚雙方均無結婚之真意，而
係基於通謀虛偽意思表示（惡意串通），依其等假結婚時之中華
人民共和國婚姻法之規定，並無惡意串通之效力規定，自應回歸
其普通法，即民法通則。原審據此適用其民法通則第五十八條第
一款第四項（按中華人民共和國之法律條文係以條、款、項編排
）規定：「惡意串通，損害國家、集體或第三人利益之行為無效
。」認依行為地法之規定，可知在大陸地區假結婚亦屬無效。而
中華人民共和國婚姻登記辦法屬於其行政法規，核與私法行為之
效力無涉。上訴意旨稱應優先適用特別法規定即中華人民共和國
婚姻法第七條及婚姻登記辦法第九條第二款，應有誤會。另按刑
法上所謂常業，指反覆以同種行為為目的之社會活動之職業性犯
罪而言，至於犯罪所得之多寡，是否恃此犯罪為惟一之謀生職業
，則非所問，縱令兼有其他職業，仍無礙於該常業犯罪之成立。
又現行刑法關於正犯、從犯之區別，係以其主觀之犯意及客觀之
犯行為標準，凡以自己犯罪之意思而參與犯罪，無論其所參與者
是否犯罪構成要件之行為，皆為正犯，其以幫助他人犯罪之意思
而參與犯罪，其所參與者，苟係犯罪構成要件之行為，亦為正犯
，必以幫助他人犯罪之意思而參與犯罪，其所參與者又為犯罪構
成要件以外之行為，始為從犯。原判決已說明丙○○等人所經營
乃以辦理兩岸假結婚而申請大陸地區人民非法入境，足見其等反
覆同種類之行為為目的之社會活動，顯係以之為常業，並恃以維
生，自係常業犯，至其是否以之為唯一職業，仍無礙於常業犯之
成立。而乙○○、甲○○與丙○○及原判決附表一所示之結婚組
合，乃係基於共同犯意之聯絡，持相關文件，並填具不實內容之
申請書，向海基會、戶政事務所、轄區派出所及入出境管理局等
機關辦理證明文件之核發，使各該承辦公務員將不實事項登載於
所職掌之公文書上，已從事犯罪構成要件行為，且參以丙○○亦
供承：「（你如何計算酬勞給甲○○、乙○○？）因為一開始制
度還沒有建立並沒有付錢只有給過劉太信三萬元（新台幣下同）
，後來就以介紹台灣人頭給個二萬元的介紹費，辦理每一件案件
後續五千元，十萬元是給台灣的人頭。」（見原審重上更(一)卷第
一二八頁），益徵乙○○、甲○○係本於使大陸地區人民非法入
境台灣以營利常業之共同犯意而為之甚明。是以，乙○○、甲○
○應屬共同正犯，堪以認定。上訴人等上訴意旨，並非依據卷內
訴訟資料，對原判決究竟如何不適用法則或適用不當為具體之指
摘，徒憑己見，仍執陳詞，就原判決已說明事項，任意指摘為違
法，不得據為第三審上訴之合法理由。其上訴違背法律上之程式
，應予駁回。
據上論結，應依刑事訴訟法第三百九十五條前段，判決如主文。
中　　華　　民　　國　九十四　年　　五　　月　 十三　 日
                      最高法院刑事第十一庭
                          審判長法官  洪　清　江
                                法官  石　木　欽
                                法官  李　伯　道
                                法官  韓　金　秀
                                法官  張　清　埤
      本件正本證明與原本無異
                                      書  記  官
中　　華　　民　　國　九十四　年　　五　　月　 二十 　日
                                                      Ｅ
